【裁判字號】    99,訴,1254
【裁判日期】    991013
【裁判案由】    重傷害
【裁判全文】
臺灣高雄地方法院刑事判決              99年度訴字第1254號
公  訴  人  臺灣高雄地方法院檢察署檢察官
被      告  陳韋辰
指定辯護人  黃秋葉公設辯護人
被      告  潘一億
上列被告因重傷害案件，經檢察官提起公訴（99年度偵字第423
號），本院判決如下：
    主  文
陳韋辰犯傷害致人重傷罪，處有期徒刑肆年。
潘一億犯傷害罪，處拘役貳拾日，如易科罰金，以新臺幣壹仟元
折算壹日。
    事  實
一、陳韋辰、潘一億均為計程車司機，潘一億於民國98年11月19
    日晚上10時10分許，在高雄市捷運中央公園站1 號出口處，
    因載客糾紛而與陳韋辰發生口角，嗣陳韋辰載客後返回上開
    地點，陳韋辰基於傷害之犯意，對於客觀上得以預見徒手毆
    打他人眼部，可能導致視神經受創致視能嚴重受損之重傷害
    結果，竟主觀上對於眼部遭傷害而致重傷之結果未預見其發
    生，徒手毆打潘一億眼部，致潘一億受有左眼眼球破裂併前
    房出血、左眼疑似外傷性視神經病變，並致生角膜及鞏膜破
    裂而永遠難以回復之重傷害；潘一億則基於傷害犯意，徒手
    毆打陳韋辰臉部，致陳韋辰受有臉部左上眉挫傷3 ×3 公分
    、右上眉擦傷2 ×0.1 公分、左手腫痛4 ×4 公分及右手腫
    痛3 ×3 公分之傷害。
二、案經潘一億、陳韋辰訴由高雄市政府警察局新興分局報告臺
    灣高雄地方法院檢察署檢察官偵查起訴。
    理  由
一、證據能力之判斷─
  (一)證人即被告陳韋辰、潘一億於警詢之陳述─無證據能力
    按被告以外之人於審判外之言詞或書面陳述，除法律有規定
    者外，不得作為證據，刑事訴訟法第159 條第1 項定有明文
    。本件證人即被告陳韋辰於警詢時證述關於被告潘一億部分
    、證人即被告潘一億於警詢時證述關於被告陳韋辰部分陳述
    ，分別對被告潘一億、陳韋辰屬被告以外之人審判外之言詞
    陳述，而被告陳韋辰、潘一億均否認其證據能力，復查無其
    他得例外取得證據能力之法律依據，是證人陳韋辰、潘一億
    於警詢之陳述均無證據能力。
  (二)證人即被告陳韋辰、潘一億於偵訊之陳述─有證據能力
    按被告以外之人於偵查中向檢察官所為之陳述，除顯有不可
    信之情況者外，得為證據，刑事訴訟法第159 條之1 第2 項
    定有明文。證人陳韋辰、潘一億於偵查中陳述，性質上雖屬
    傳聞證據，惟本院審酌證人陳韋辰、潘一億均於本院以證人
    身分到庭具結作證，並接受交互詰問，對被告2 人詰問、對
    質之權利並未剝奪；且司法實務運作上，咸認偵查中檢察官
    向被告以外之人所取得之陳述，原則上均能遵守法律規定，
    不致違法取供，其可信性極高，因而明定除顯有不可信之情
    況者外，得為證據，證人陳韋辰、潘一億於檢察官訊問時之
    證述，並無證據顯示係遭受強暴、脅迫、詐欺、利誘等外力
    干擾情形，或在影響其心理狀況致妨礙其自由陳述等顯不可
    信之情況下所為。是應認證人陳韋辰、潘一億已具結之偵訊
    陳述，均具證據能力。
  (三)本判決所引用認定被告犯有本件犯行之其餘傳聞證據：
    按被告以外之人於審判外之言詞或書面陳述，除法律有規定
    者外，不得作為證據；又被告以外之人於審判外之陳述，雖
    不符刑事訴訟法第159 條之1 至第159 條之4 之規定，而經
    當事人於審判程序同意作為證據，法院審酌該言詞陳述或書
    面陳述作成時之情況，認為適當者，亦得為證據；當事人、
    代理人或辯護人於法院調查證據時，知有該法第159 條第1
    項不得為證據之情形，而未於言詞辯論終結前聲明異議者，
    視為有前項之同意，刑事訴訟法第159 條第1 項、第159 條
    之5 分別定有明文。本判決所引用之其餘各項證據資料，其
    屬於被告以外之人於審判外之陳述者，均據被告陳韋辰、潘
    一億、檢察官於本院審理中或同意作為證據或未於言詞辯論
    終結前聲明異議（本院審易卷第43頁），本院審酌上開證據
    作成時之情況，亦無不當取供等情形，認為以之作為本案之
    證據亦屬適當，核諸上開說明，應有證據能力。
二、認定事實所憑證據及被告之辯解─
    訊據被告陳韋辰、潘一億均矢口否認有何傷害之犯行，被告
    陳韋辰辯稱：伊沒有動手打潘一億，是潘一億先打伊，伊才
    用手擋云云；被告潘一億辯稱：伊沒有打陳韋辰，不知道他
    為何會受傷云云。經查：
  (一)被告陳韋辰、潘一億均為計程車司機，被告潘一億於98年11
    月19日晚上10時10分許在高雄捷運中央公園站1 號出口處排
    班時，因陳韋辰違規載客而與之發生口角；嗣被告陳韋辰載
    客後返回上開地點，再與被告潘一億發生衝突，當日雙方衝
    突後，被告潘一億經診斷受有左眼眼球破裂併前房出血、左
    眼疑似外傷性視神經病變，並致生角膜及鞏膜破裂而永遠難
    以回復，已嚴重減損其左眼視能之重傷害；被告陳韋辰經診
    斷受有臉部左上眉挫傷3 ×3 公分、右上眉2 ×0.1 公分、
    左手腫痛4 ×4 公分及右手腫痛3 ×3 公分之傷害等情，有
    國軍高雄總醫院附設民眾診療服務處98年11月25日、98年12
    月18日診斷證明書、99年2 月25日函暨附件（警卷第7 頁、
    偵卷第7 、20-29 頁）、高雄市立聯合醫院98年11月19日診
    斷書、99年4 月28日函暨附件病歷資料（警卷第8 頁、偵卷
    第48-58 頁）在卷可稽，且為當事人所不爭執（本院審訴卷
    第40頁），此部分事實應堪認定。
  (二)被告陳韋辰部分
  1.被告陳韋辰於警詢、偵訊及本院準備程序時均一致供承其於
    本件案發時確有出手打被告潘一億（警卷第2 頁、偵卷第18
    頁、本院審訴卷第21頁），核與證人即被告潘一億於偵訊及
    本院審理時之證述（偵卷第5 頁、本院訴字卷第33頁）相符
    ，且證人潘一億於偵訊證稱：被告陳韋辰一出手就打伊左眼
    等語明確（偵卷第15頁），參以證人即本件查獲警員林昆財
    於本院審理時證稱：伊於接獲報案電話前往本件案發現場時
    ，被告陳韋辰有告訴伊說他有與被告潘一億互毆，當時被告
    潘一億的眼球那邊有一點血絲，好像被玻璃刮到一個刮痕等
    語（本院訴字卷第31頁），而被告潘一億於本件案發當天至
    醫院急診，接受眼部縫合手術加前房血移除手術，並經診斷
    受有左眼眼球破裂併前房出血、左眼疑似外傷性視神經病變
    之情，有國軍高雄總醫院附設民眾診療服務處98年11月25日
    診斷證明書（警卷第7 頁）在卷可稽，堪認被告潘一億上開
    案發當天之診斷結果確係因被告陳韋辰徒手毆打所致無訛。
    被告陳韋辰雖於本院審理時辯稱其沒有出手打被告潘一億，
    可能是被告潘一億撞倒站牌或電線桿云云，惟此不僅與其於
    警詢、偵訊及本院準備程序時之供述迥異，況被告陳韋辰於
    本院審理時另供承：案發時被告潘一億有跌倒坐在地上，伊
    沒有推到被告潘一億，也沒有注意到被告潘一億是否有撞倒
    站牌或是電線桿等語（本院訴字卷第44頁），益徵本件案發
    時被告潘一億跌坐地上確係因被告陳韋辰毆打所致，則被告
    潘一億既未自行撞到站牌或電線桿，堪認其上開診斷結果確
    係因被告陳韋辰毆打所致無訛。
  2.被告潘一億於98年11月19日22時48分就診時，經診斷左眼外
    傷性前房出血，左眼疑似視網剝離，眼膜剝離，視神經萎縮
    ，可能有失明的危險，於98年11月19日至26日住院手術治療
    後，仍因眼球穿刺傷，造成角膜及鞏膜破裂，雖已治療，但
    永遠難回復（視力因眼球萎縮，故僅有光感）乙節，有國軍
    高雄總醫院99年2 月25日函暨附件病歷資料在卷可憑（偵卷
    第20-29 頁），又被告潘一億眼球破裂經手術縫合後，視力
    無法恢復且眼壓持續偏低，瞳孔收縮力變差，故判定其眼球
    萎縮，為外傷引起之後遺症，復有國軍高雄總醫院99年9 月
    14日函在卷可參（本院訴字卷第18頁），足認被告潘一億遭
    被告陳韋辰毆打所受左眼外傷性前房出血確已致生左眼角膜
    及鞏膜破裂之重傷害加重結果，是被告潘一億左眼之重傷害
    結果與被告陳韋辰之上開傷害行為間確有因果關係無訛。
  (三)被告潘一億部分
  1.被告潘一億於98年11月19日22時48分就診時，自訴打架受傷
    乙節，有國軍高雄總醫院急診病歷首頁在卷可稽（偵卷第21
    頁），而證人林昆財於偵訊及本院審理時均一致證稱：案發
    當天接獲通報後至案發現場，被告2 人在案發現場均陳述因
    排班之事互毆等語明確（偵卷第13頁、本院訴字卷第26頁）
    ，參以被告陳韋辰於98年11月19日22時50分許前往醫院就診
    ，經診斷受有前揭左上眉挫傷、右上眉擦傷、左右手腫痛等
    傷害之情，有高雄市立聯合醫院99年4 月28日函暨附件病歷
    資料在卷可憑（偵卷第48-58 頁），堪認被告陳韋辰所受之
    上開傷害確係因與被告潘一億互毆所致。
  2.被告潘一億於警詢時辯稱：伊有揮手撥開被告陳韋辰，純屬
    自衛等語（警卷第5 頁），惟正當防衛必須對於現在不法之
    侵害始得為之，若侵害業已過去，即無正當防衛可言。至彼
    此互毆，又必以一方初無傷人之行為，因排除對方不法之侵
    害而加以還擊，始得以正當防衛論。故侵害已過去後之報復
    行為，與無從分別何方為不法侵害之互毆行為，均不得主張
    防衛權（最高法院30年上字第1040號判例意旨參照）。被告
    潘一億雖係先遭被告陳韋辰徒手毆打左眼，然其左眼成傷後
    ，被告陳韋辰對被告潘一億所為之不法侵害行為，即無從認
    為尚屬存在，是被告潘一億於被告陳韋辰徒手毆打其左眼後
    ，仍徒手揮擊被告陳韋辰致其受有前揭傷害，難認係對現在
    不法之侵害所為之防衛行為，而應認屬不滿被告陳韋辰攻擊
    行為所為之報復動作，而與刑法第23條所稱正當防衛之要件
    不符；且依被告陳韋辰所受傷勢觀之，若被告潘一億確係為
    抵擋被告陳韋辰之持續攻擊行為始揮手作為抵擋，為何被告
    陳韋辰所受傷勢除兩手挫傷外，尚有左上眉挫傷、右上眉擦
    傷之情，足認被告潘一億此部分所辯，應無可採。是被告潘
    一億基於傷害被告陳韋辰身體之犯意，徒手毆打被告陳韋辰
    臉部之情，已灼然甚明。
  (四)綜上，本件事證明確，被告陳韋辰、潘一億之上開犯行均堪
    認定，應依法論科。
三、論罪科刑─
    按加重結果犯，以行為人能預見其結果之發生為要件，所謂
    能預見乃指客觀情形而言，與主觀上有無預見之情形不同，
    若主觀上有預見，而結果之發生又不違背其本意時，則屬故
    意範圍；又重傷罪之成立，必須行為人原具有使人受重傷之
    故意始為相當，若其僅以普通傷害之意思而毆打被害人，雖
    發生重傷之結果，亦係刑法第277 條第2 項後段普通傷害罪
    之加重結果犯，祇應成立傷害人致重傷罪，不能以刑法第27
    8 條第1 項之重傷罪論科（最高法院47條臺上字第920 號、
    59年臺上字第1746號判例意旨參照）。查本案衝突之發生，
    僅肇因於計程車載客糾紛，兩造間並非認識，亦無任何深仇
    大恨，被告陳韋辰主觀上應無使被告潘一億左眼嚴重減損其
    視能之重傷故意，惟被告陳韋辰於本件案發時係有相當生活
    經歷之成年人，知識智能並無任何障礙，依其毆打被告潘一
    億左眼之位置，可能造成被告潘一億左眼重傷害之結果，在
    客觀通常之觀念上難謂無預見之可能。是核被告陳韋辰所為
    係犯刑法第277 條第2 項後段之傷害致人重傷罪；被告潘一
    億所為係犯刑法第277 條第1 項之普通傷害罪。爰審酌被告
    陳韋辰僅因載客糾紛與被告潘一億互毆進而傷害，致被告潘
    一億左眼視能嚴重減衰，且犯後迄今未與被告潘一億達成和
    解，或對其行為表示任何歉意或悔意，犯後態度不佳，被告
    潘一億亦因載客糾紛與被告陳韋辰互毆進而傷害，致被告陳
    韋辰受有前揭傷害，暨渠等犯罪手段、智識程度及生活狀況
    等一切情狀，分別量處如主文所示之刑，並就被告潘一億部
    分諭知易科罰金之折算標準，以資儆懲。
據上論斷，應依刑事訴訟法第299 條第1 項前段，刑法第277 條
第1 項、第2 項後段、第41條第1 項前段，刑法施行法第1 條之
1，判決如主文。
本案經檢察官陳登燦到庭執行職務。
中    華    民    國    99    年    10    月    13    日
            刑事第十六庭  審判長法  官  曾逸誠
                                法  官  洪榮家
                                法  官  姚水文
以上正本證明與原本無異。
如不服本判決應於收受送達後10日內向本院提出上訴書狀，並應
敘述具體理由；如未敘述上訴理由者，應於上訴期間屆滿後20日
內向本院補提理由書（均須按他造當事人之人數附繕本）「切勿
逕送上級法院」。
中    華    民    國    99    年    10    月    14    日
                                書記官  蔡靜雯
附錄本判決論罪科刑法條：
刑法第277條：
傷害人之身體或健康者，處三年以下有期徒刑、拘役或一千元以
下罰金。
犯前項之罪因而致人於死者，處無期徒刑或七年以上有期徒刑；
致重傷者，處三年以上十年以下有期徒刑。

司法院資訊處製作；財團法人民間司法改革基金會備份。
